臺灣高雄地方法院刑事判決　　　　　　　　　　　　九十三年度易緝字第二０三號
　　公　訴　人　台灣高雄地方法院檢察署檢察官
　　被　　　告　甲○○
右列被告因詐欺案件，經檢察官提起公訴（八十二年度偵字第二一九七九號），本院
判決如左：
    主  文
甲○○意圖為自己不法之所有，以詐術使人將本人之物交付，處有期徒刑陸月，如易
科罰金，以佰元折算壹日。
    事  實
一、緣甲○○與丙○○（另經台灣屏東地方法院判決有罪確定）係以經營相框加工內
    銷為業，向與乙○○有生意往來關係。詎甲○○明知渠等所經營之事業財務狀況
    不佳，亟需對外借貸款項，以供工廠營運周轉之用，竟與丙○○共同基於意圖為
    自己不法所有之犯意聯絡，於民國八十二年五月上旬某日，由甲○○先行簽發以
    丙○○為發票人、票面金額各為新台幣（以下同）五十萬元之支票三紙（合計一
    百五十萬元），偕同前往乙○○位於高雄縣橋頭鄉○○路明德南巷十七號之公司
    ，偽稱渠等因投資屏東房地產急需資金支付尾款，否則將無法辦理過戶、會被沒
    收其他款項為由，致乙○○而陷於錯誤，而同意借貸並交付一百五十萬元。嗣因
    乙○○屆期提示上開支票均不獲付款，且向甲○○、丙○○二人追償前開借款未
    果，始方知受騙。
二、案經乙○○訴請臺灣高雄地方法院檢察署檢察官偵查起訴。
    理  由
一、訊據被告甲○○固坦承曾與丙○○共同前往告訴人乙○○公司，並以購買土地為
    由向告訴人借款一百五十萬元，且渠等所借款項事後並未用於投資房地產之事實
    。惟矢口否認有何共同詐欺取財之犯行。辯稱：伊一開始並不知道丙○○要借錢
    ，錢是丙○○開口借的，並不是伊所借；而丙○○當時確實有在接洽買賣土地事
    宜云云。然查：
（一）被告於右揭時、地與丙○○共同前往告訴人公司，以投資土地、需款孔急為由
      ，向告訴人商借一百五十萬元，且交付以丙○○為發票人、票面金額各為新台
      幣五十萬元之支票共三紙予告訴人，並經告訴人如數交付該筆款項。惟上開款
      項嗣由被告與丙○○盡數挪為渠等工廠經營周轉之用等情，業據被告坦承不諱
      ，核與證人丙○○、告訴人之妻陸美華於本院審理中證述情節相符，並有上開
      支票暨退票理由單各三件在卷可稽，足徵被告此部分之自白確與事實相符，堪
      予採信。
（二）本件雖經證人丙○○到庭證稱其於八十二年間確實有透過中間人洽談一塊地，
      並支付訂金二萬元，本來要作為養老之用，並想說有錢買來放著，以後可以增
      值，但後來聽說沒有路可以通，才沒有購買云云。然茲據證人丙○○於本院審
      理中自承伊於八十二年三、四月間因遭朋友朋友倒會三、四十萬元，且因工廠
      正值擴建之際，急需資金周轉等節，足見是時證人丙○○與被告二人理應陷於
      現金短絀之窘境，再無多餘資金可供另行購地置產；又參以證人丙○○另稱其
      並不知所欲購買的係那一塊地，亦從未看過該地等語其所稱欲購買之土地（參
      見參見本院九十四年一月十七日審判筆錄第十三頁），是倘如證人丙○○所言
      確欲購買土地目的係作為養老、增值之用者，理當於事前審慎評估、勘查，甚
      而有比較鄰近土地價格之必要，實無可能徒據中間人片面之詞即率爾支付訂金
      ，是其此部分之陳述，顯非無疑。此外，證人丙○○與被告乃夫妻關係，且同
      因本件犯行，另由台灣屏東地方法院以八十六年度易緝字第六二號判決判處有
      期徒刑一年二月確定在案，縱其於具結作證之初，業經本院告以得拒絕證言之
      權利，仍同意就本案而為證述，然其所言勢不免或有迴護被告之處。職是，本
      院審諸證人丙○○前開就與被告是否果有於屏東購買土地一節所述各情，多有
      悖於社會常情之處，自難憑為有利於被告之認定。是以被告所辯證人丙○○當
      時確實有在接洽買賣土地云云，洵屬無稽。
（三）按以自己犯罪之意思並參與犯罪構成要件之行為者，即屬共同正犯；且共同實
      施犯罪行為為共同正犯構成要件之一，所謂共同實施，亦不以參與全部犯罪行
      為為限，最高法院四十六年台上字第一三０四號、四十八年台上字第一一六三
      號分別著有判例。本件被告雖迭以前詞置辯，惟支票乃無因性之有價證券，易
      於流通，一般交易上為避免簽發後可能遺失所產生之糾紛，發票人多於須實際
      付款時始行簽發，鮮有事前任意簽發以供將來不時之需之情事。查被告與丙○○偕同前往告訴人公司之初，已由被告先行簽發面額各為五十萬元之支票三紙
      ，嗣後亦據此作為擔保，持向告訴人洽借一百五十萬元，足見渠等於發票之際
      ，彼此間已然有向告訴人借款一百五十萬元之認識。再佐以證人丙○○證稱被
      告於渠等向告訴人借款過程中，亦未曾表示反對（參見本院九十四年一月十七
      日審判筆錄第十一頁）；且證人陸美華亦證述證人丙○○確係以購買土地急需
      付尾款為由向告訴人借款，證人丙○○原本開口要借一百萬元，但被告亦在旁
      幫腔說一百萬元不夠，要再多借一點等語屬實（參見同日審判筆錄第十八頁）
      ，綜此堪認被告與丙○○二人就偽以購買土地為由而向告訴人借款一節，主觀
      上具有相互之意思聯絡，並進而共同實施詐欺之構成要件行為，要屬刑法上之
      共同正犯無訛。
（四）次按，刑法上所謂「詐欺」，係指行為人以作為或不作為之方式，傳遞與事實
      不符之資訊，為事實上之欺瞞，依此對他人之智識決定發生一定效果，影響他
      人對事實之主觀判斷與評估，以致產生與客觀事實不符之認知，並進而同意為
      財產之處分者而言。茲以消費借貸為例，倘債務人僅係單純向債權人洽借款項
      （如信用貸款、不限用途之借貸等），此際債務人所傳遞之訊息乃個人有無清
      償能力之事實，而債權人在整體交易過程中，其風險評估之基準亦均本於對該
      債務人現時資力與未來清償能力加以綜合評估，從而債務人於取得該款項後之
      用途為何，對債權人於同意借貸之初，其主觀認識內容自不生任何影響；反之
      ，就設有特定借款目的之借貸關係而言，債權人所慮及者，除債務人自身之清
      償能力外，尚應併予審酌債務人所告稱借款目的之交易風險，並權衡個人承擔
      風險之能力，俾以決定適當之借款條件（例如：是否提高擔保物之價值、要求
      提供連帶保證人、調高借款利率、縮短借款期限等）。是倘債務人事前業已表
      明係基於特定用途而向債權人借貸，苟若嗣後擅自變更用途，適足以影響債權
      人主觀之風險評估者，業即該當於詐欺罪之構成要件明甚。再者，衡諸一般社
      會常情，土地雖非可立即流通、變現之資產，然因具有一定交易價值、保值性
      高，且多有以提供土地作為借款之擔保者，仍足以令債權人產生一定之信賴；
      至若欲借款供一般事業營運周轉之用者，因債權人無從確知借款之使用目的及
      實際用途，且易於令人產生債務人財務狀況不佳之聯想。因此雖同屬借貸款項
      之行為，然依據債務人所稱借款目的係用供營運周轉、或購買土地之不同，將
      隨之影響債權人對債務人信用狀況及借貸風險之評估。本件被告與丙○○既為
      夫妻、並共同經營相框加工事業，且由被告負責公司之記帳作業，亦參與款項
      收付、訂單接洽等相關事項，是被告針對丙○○前述渠等公司經營狀況不佳之
      情，尚難諉為不知。從而被告與丙○○二人明知渠等經濟狀況不佳、亟需現金
      作為公司周轉之用，竟偽以欲借款購置土地為由，執此訛詐告訴人，嗣於取得
      借款後任意挪用，逕自移由公司採購原料、日常周轉等其他用途，亦始終未曾
      通知告訴人而令其知悉此等情事。準此，本件被告憑此不實事項用以匡騙告訴
      人，致令告訴人陷於錯誤而同意交付款項，核其所為與前述詐欺罪之構成要件
      ，要無不符，是被告前揭所辯云云，俱屬臨訟卸責之詞，委無足採。職是，
      本件事證已臻明確，被告右揭詐欺犯行至堪認定，應依法論科。
二、核被告甲○○所為，係犯刑法第三百三十九條第一項之詐欺取財既遂罪。被告與
    丙○○彼此間就上開詐欺犯行，具有犯意聯絡及行為分擔，應論以共同正犯。爰
    審酌被告之犯罪動機、目的、手段、智識程度，且明知個人經濟周轉困難，不思
    循求正當借款途徑，反利用告訴人之信任，訛詐款項一百五十萬元，數額非微，
    惟念其犯罪後尚能坦認部分犯行、態度良好等一切情狀，量處如主文所示之刑，
    以資懲儆。再查，本件被告行為後，刑法第四十一條業於九十年一月十日修正公
    布為「犯最重本刑為五年以下有期徒刑以下之刑之罪，而受六月以下有期徒刑或
    拘役之宣告，因身體、教育、職業、家庭之關係或其他正當事由，執行顯有困難
    者，得以一元以上三元以下折算一日，易科罰金。但確因不執行所宣告之刑，難
    收矯正之效或難以維持法秩序者，不在此限。」、「併合處罰之數罪，均有前項
    情形，其應執行之刑逾六月者，亦同。」，於同年月十二日生效，將得易科罰金
    之罪，從「犯最重本刑為三年以下有期徒刑以下之刑之罪」，修正為「犯最重本
    刑為五年以下有期徒刑以下之刑之罪」，因本件被告所犯之罪適為「最重本刑五
    年以下有期徒刑以下之刑之罪」，茲比較新舊法之規定，應以變更後之新法對被
    告較屬有利，依刑法第二條第一項前段之規定，自應適用裁判時之刑法第四十一
    條第一項前段規定，併予諭知易科罰金之折算標準。
據上論斷，應依刑事訴訟法第二百九十九條第一項前段、刑法第二條第一項前段、第
二十八條、第三百三十九條第一項、第四十一條第一項前段，罰金罰鍰提高標準條例
第一條前段、第二條，判決如主文。
中　　　華　　　民　　　國　　　九十四　　　年　　一　　月　　三十一　　日
                                臺灣高雄地方法院刑事第十七庭
                                    審判長法官  李麗珠
                                          法官  林勇如
                                          法官  陳明呈
右正本證明與原本無異。
如不服本判決，應於收受送達後十日內向本院提出上訴書狀。
  　　　　　　　　　　　　　　　　　　　書記官  林明忠
中　　　華　　　民　　　國　　九十四　　年　　　一　　　月　　三十一　　日
附錄本判決論罪科刑之法條：
中華民國刑法第三百三十九條(普通詐欺罪)
意圖為自己或第三人不法之所有，以詐術使人將本人或第三人之物交付者，處五年以
下有期徒刑、拘役或科或併科一千元以下罰金。
以前項方法得財產上不法之利益或使第三人得之者，亦同。
前二項之未遂犯罰之。
